【裁判字號】    95,易緝,94
【裁判日期】    950630
【裁判案由】    妨害兵役
【裁判全文】
臺灣臺北地方法院刑事判決              95年度易緝字第94號
公  訴  人  臺灣臺北地方法院檢察署檢察官
被      告  甲○○
上列被告因妨害兵役案件，經檢察官聲請以簡易判決處刑（94年
度偵字第46 67號），本院認不宜以簡易判決處刑，改用通常程
序審理（94年度簡字第2132號），茲判決如下：
    主  文
甲○○後備軍人居住處所遷移，無故不依規定申報，致使點閱召
集令無法送達，處拘役拾日，如易科罰金，以佰元折算壹日
。
    事  實
一、甲○○明知其係後備軍人，原住所為臺北市○○區○○路38
    5巷（聲請簡易判決處刑書誤為185巷）2號，其竟意圖避免
    召集，於民國93年8月13日前某日自上開住所遷移後，竟無
    故不依規定申報，致使臺北市後備司令部發發，指定應於93
    年8月23日報到上午8時，前往臺北市北投區○○○路○段70
    號復興崗營區報到之精誠第9329之4號（召集令編號：0027
    ）點閱召集令無法送達甲○○本人。
二、案經臺北市後備司令部移送臺灣臺北地方法院檢察署檢察官
    偵辦。
    理  由
一、按檢察官聲請以簡易判決處刑案件，經法院認為不得或不宜
    以簡易判決處刑者，應適用通常程式審判之，刑事訴訟法第
    452條定有明文。本件檢察官雖聲請以簡易判決處刑，惟依
    聲請書所載犯罪事實，被告甲○○似應違反妨害兵役治罪條
    例第10條第3項，應依同條例第6條第2項科刑之罪，聲請人
    所載法條，應予變更；又聲請人於證據欄僅就被告遷出戶籍
    並未申報之事實予以論證，並未就被告意圖避免召集處理之
    主觀構成要件要素部分舉證證明之，是本件尚有傳訊被告到
    庭審理以釐清案情之必要，認不宜以簡易判決處刑，而改用
    通常程式審理。又最高法院93年度台上字第3533號判決要旨
    ：刑事訴訟法第15 9條第1項雖規定，被告以外之人於審判
    外之言詞或書面陳述，除法律有規定外，不得作為證據。惟
    同法第159條之5第2項已規定，當事人、代理人或辯護人於
    法院調查證據時，知有第159條第1項不得為證據之情形，而
    未於言詞辯論終結前聲明異議者，視為有前項之同意（指同
    條第1項之同意作為證據）。此乃第159條第1項所容許，得
    作為證據之例外規定之一。經查本案被告、檢察官於言詞辯
    論終結前，均未就本院調查之證據主張有刑事訴訟法第159
    條第1項不得為證據之情形，是參照上開最高法院判決要旨
    ，本案經調查之證據均有證據能力，合先敘明。
二、訊據被告固坦承明知其係後備軍人，且未居住在戶籍地，亦
    未按規定申報遷出，而致點閱召集令無法送達等事實，惟矢
    口否認有何違反妨害兵役治罪條例之犯行，辯稱：是部隊連
    長曾告訴其不用接受點閱召集，其無避免點閱召集之意圖云
    云。
三、經查：
  (一)被告係精誠9329之4編號0027號應召員，其點閱召集令經臺
    北市政府警察局松山分局三民派出所警員蔡尚勳親送查訪，
    發現被告戶籍所在地之臺北市○○區○○路385巷2號係拆除
    戶，嗣警員蔡尚勳於93年8月13日22時許，以電話聯絡上被
    告，被告表示將於93年3月14日上午11時許，至臺北市政府
    警察局松山分局三民派所出領取該點閱召集令，惟被告迄93
    年8月19日22時仍未向至三民派出所領取等情，有點閱召集
    令及回執、臺北市後備司令部妨害兵役案件移送報告書及臺
    北市團管區列管後備軍人行方不明遷出未報年籍表在卷可稽
    ，足認被告於93年8月13日前就已自上開住所遷移。
  (二)被告身為役齡男子，服兵役退伍後，於除役前一定期間內有
    隨時被召集之可能，不得諉為不知。且按後備軍人管理，依
    戶籍所在地行之，凡戶籍遷徒，其異動管理，依照第4章及
    第6章之規定辦理，此為後備軍人管理規則第8條已有明定。
    且按同規則第12條規定：「離營歸鄉之後備軍人，應於離營
    之日起15日內（不含回鄉旅程實際所需時間）攜帶服役單位
    所發離營證件、離營報到憑證卡2份、本人與召集通報人印
    章、戶口名簿及國民身分證等，向戶籍所在地鄉（鎮、市、
    區）公所役政單位辦理歸鄉報到。前項離營歸鄉之後備軍人
    ，於離營前應將戶籍地址填入離營報到憑證卡，如須遷徒時
    ，應完成戶籍遷入登記後，再辦理歸鄉報到」。亦即後備軍
    人倘有居住處所遷移之事實，即應辦理戶籍遷徙登記，而被
    告於88年10月22日退伍後，其戶籍地址於92年4月16日自臺
    北市○○區○○街149巷15弄6號2樓遷移至臺北市○○區○
    ○街1段197號5樓、復於同年9月18日遷移至臺北市○○區○
    ○路385巷2號，有其個人兵籍資料查詢結果、遷徒紀錄資料
    查詢果及臺灣高等法院前案紀錄表所載被告地址在卷可參，
    顯見被告亦知遷設戶籍應申報登記之情。惟此次於93年間8
    月13日前之不詳日時，遷出臺北市○○區○○路385巷2號戶
    籍地，卻遲未辦理戶籍登記，故意捨此而不為，自係未依規
    定申報，況被告曾經臺北市政府警察局松山分局三民派出所
    警員蔡尚勳聯絡前往三民派出所領取點閱召集令，被告仍拒
    領回，致點閱召集令因此無法送達，自屬可歸責於被告。是
    被告主觀上有意圖避免召集處理之意彰彰甚明。被告犯行事
    證明確，應即依法論科。
四、核被告係後備軍人，意圖避免點閱召集，居住處所遷移，無
    故不依規定申報，致使教育召集令無法送達，違反妨害兵役
    治罪條例第10條第3項之規定，應依同條例第6條第2項之規
    定處斷。聲請書雖載被告係犯妨害兵役治罪條例第10條第1
    項第3款（聲請書漏載第1項）之罪，惟已據蒞庭檢察官於本
    院95年6月20日審判期日更正，爰依更正後之法條論罪科刑
    ，附此敘明。爰審酌被告品行不佳、犯罪之動機、所生危害
    及犯後態度等一切情狀，量處如文所示之刑，並諭知易科罰
    金之折算標準。
據上論斷，應依刑事訴訟法第452條、第299條第1項前段、妨害
兵役治罪條例第10條第3項、第6條第2項、刑法第11條前段、第
41條第項前段，罰金罰鍰提高標準條例第2條，判決如主文。
中    華    民    國    95    年    6     月    30    日
                  刑事第十三庭  審判長法  官  朱瑞娟
                                      法  官  吳佳薇
                                      法  官  陳慧萍
以上正本證明與原本無異。
如不服本判決，應於判決送達後10日內，向本院提出上訴狀。
                                      書記官  何適熹
中    華    民    國    95    年    6     月    30    日
附錄本案論罪科刑法條
妨害兵役治罪條例第10條
後備軍人意圖避免召集處理有下列行為之一者，處1年以下有期
徒刑、拘役或科新臺幣9萬元以下罰金：
一  離營歸鄉無故不依規定報到，或重複申報戶籍者。
二  拒絕依規定調查，或體格檢查不到者。
三  居住處所遷移，無故不依規定申報者。
國民兵犯前項第3款之罪者，處6月以下有期徒刑、拘役或科新臺
幣3萬元以下罰金。
後備軍人犯第1項之罪或國民兵犯前項之罪，致使召集令無法送
達者，以意圖避免召集論；分別依第5條或第6條科刑。
妨害兵役治罪條例第6條
意圖避免教育召集或勤務召集，而有下列行為之一者，處3年以
下有期徒刑：
一  捏造免役、除役、轉役或免除召集原因者。
二  毀傷身體者。
三  拒絕接受召集令者。
四  應受召集，無故逾應召期限二日者。
五  使人頂替本人應召者。
無故不參加點閱召集，或意圖避免點閱召集，而有前項第1款至
第3款及第5款行為之一者，處1年以下有期徒刑、拘役或科新臺
幣9萬元以下罰金。
國民兵為避免應召集輔助軍事勤務犯第1項之罪者，處3年以下有
期徒刑。


司法院資訊處製作；財團法人民間司法改革基金會備份。
